【裁判字號】    99,台上,1568
【裁判日期】    990820
【裁判案由】    請求給付工程款
【裁判全文】
最高法院民事判決            九十九年度台上字第一五六八號
上  訴  人  瑞慶興業有限公司
法定代理人  甲○○
訴訟代理人  連復淇律師
上  訴 人   國立台東大學
                    設台灣省台東市○○路○段684號
法定代理人  乙○○  住同上
訴訟代理人  邱聰安律師
上列當事人間請求給付工程款事件，兩造對於中華民國九十九年
五月六日台灣高等法院花蓮分院第二審更審判決（九十八年度建
上更(四)字第五號），各自提起上訴，本院判決如下：
    主  文
原判決關於命國立台東大學之給付超過新台幣六十六萬五千九百
六十九元本息及該訴訟費用部分廢棄，發回台灣高等法院花蓮分
院。
上訴人國立台東大學其他上訴駁回。
上訴人瑞慶興業有限公司之上訴駁回。
第三審訴訟費用，關於駁回上訴人國立台東大學其他上訴部分由
上訴人國立台東大學負擔；關於駁回瑞慶興業有限公司上訴部分
由瑞慶興業有限公司負擔。
    理  由
本件上訴人瑞慶興業有限公司（下稱瑞慶公司）主張：伊於民國
八十一年七月一日與上訴人國立台東大學（下稱台東大學）簽訂
工程合約，約定由伊以總價新台幣（下同）四千四百九十八萬五
千元承攬台東大學之游泳池新建及週邊工程，嗣因台東大學原規
劃工地遭台東市市民代表會反對，無法准建，乃變更設計，易地
興建，於八十二年五月二十六日經雙方議定以總價四千四百九十
三萬三千五百七十元決標，完工時以議定合約總價結算。伊已於
八十三年五月九日施工完成，並經台東大學驗收完畢，詎台東大
學尚欠伊工程款六百零三萬八千九百三十三元未付等情，求為命
台東大學如數給付及加計自起訴狀繕本送達翌日即八十七年十一
月七日起算法定遲延利息之判決（第一審判決駁回瑞慶公司之訴
）。
台東大學則以：系爭工程款應按實做數量結算，伊已付清全部工
程款；縱系爭工程為總價承包，瑞慶公司施作工程有下列數量短
少之不完全給付情形：（一）溢水溝溝蓋：設計數量二八四公尺
，實作數量為一○二．七九公尺，短少一八一．二一公尺，溢領
十九萬五千七百零六元。（二）池畔走道人工草皮：設計數量一
七三○平方公尺，實作二九九．三二平方公尺，短少一四三○．
六八平方公尺，溢領七十七萬二千五百六十七元。（三）彩色玻
璃纖維：設計數量二八○五平方公尺，實作一○四三．二二平方
公尺，短少一七六一．七八平方公尺，溢領一百四十二萬七千零
四十一元。（四）盥洗更衣工程：設計數量五二二坪，實作一五
四．○五坪，短少三六七．九五坪，溢領三百三十一萬一千五百
五十元。（五）挖方及棄方：設計數量二一八四平方公尺，實作
五九九平方公尺，短少一五八五平方公尺，溢領十四萬二千六百
五十元等，瑞慶公司應負民法第二百二十七條之債務不履行損害
賠償責任，爰主張以之抵銷系爭工程款；況瑞慶公司之承攬報酬
請求權已罹於二年時效消滅等語，資為抗辯。
原審以：瑞慶公司請求台東大學給付工程款六百零三萬八千九百
三十三元，包括（一）尾款五百三十二萬九千八百三十二元及工
程總價百分之一之保固金四十四萬九千三百三十六元，合計五百
七十七萬九千一百六十八元（總價44,933,570元－已領工程款39
,154,402 元=5,779,168元 ）。（二）追加工程款二十五萬九千
七百六十五元（追加1,004,375元－追減744,610元）。台東大學
對於保固金及追加工程款部分不再為時效完成之抗辯，僅抗辯尾
款部分，已罹於二年消滅時效。依系爭工程合約第十四條及第十
五條之(三)、(四)之約定，系爭工程之驗收，係分階段辦理初驗、複
驗及正式驗收，工程尾款之結算，則按總工程驗收證明書計算之
，須於全部工程及手續完成，經台東大學正式驗收，並繳存保固
切結及保不漏切結後，始得就工程總價百分之一工程保固金以外
之尾款請領。台東大學製作「營繕工程結算驗收證明書」載明驗
收日期為八十六年五月二十六日，則自該日起，瑞慶公司始得請
求尾款，距其於同年十月二十七日起訴，未逾二年消滅時效期間
。系爭工程合約第三條雖就全部工程總價而為約定，惟第十二條
就工程變更約定台東大學對工程有隨時變更計劃及增減工程數量
之權，瑞慶公司不得異議，對於增減數量，雙方參照合約所訂單
價計算增減之。又第十五條之(三)就驗收結算約定，工程結算總價
按總工程驗收證明書計算之，足見系爭工程雖就全部工程之總價
為約定，惟工程驗收結算之總價係按總工程驗收證明書計算之，
非依約定之合約總價結算。瑞慶公司主張系爭工程非按「實作實
算」方式結算，與合約不符，不足採取。瑞慶公司就其實作（一
）溢水溝溝蓋數量短少一八一．二一公尺、（二）池畔走道人工
草皮數量短少一四三○．六八平方公尺，分別溢領十九萬五千七
百零六元及七十七萬二千五百六十七元，並不爭執，堪認為真。
關於（三）彩色玻璃纖維部分，依證人謝艾俠、資億工程有限公
司經理楊葉統之證詞與該公司報價單及瑞慶公司所提游泳池彩色
美裝工法施工規範，台東縣政府工務局丈量一層數量一○四三．
二二平方公尺，應以三層計算實作數量為三一二九．六六平方公
尺，並未短少。另（四）盥洗更衣工程部分，依建造執照所載，
系爭工程面積含第一層樓梯走廊、更衣室廁所、儲藏室、游泳池
、機械室及第二層看台、走道、廁所、儲藏室，合計一七八一．
五二平方公尺（約五三八．九坪），瑞慶公司主張扣除游泳池面
積七五七．五平方公尺，實作一○二四．○二平方公尺（約三○
九．八坪），因未將池畔走道、看台、頂棚等項目除去，不足採
取。台東縣政府工務局丈量時，計算廁所、訓練室、女更衣室及
置物室之面積為一五四．○五坪，未加計機械房及儲藏室面積，
亦無足取。台灣省建築師公會鑑定認為移除游泳池、池畔走道、
看台、頂棚等項目後，所餘盥洗更衣建築工程，指全部室內空間
及通往池畔之樓梯部分，而依合約平面圖計算，全部室內面積（
含機械房、儲藏室）約為二○七坪，應可認為瑞慶公司實作之數
量，則以設計數量五二二坪計算，短少三一五坪，溢領二百八十
三萬五千元。至（五）挖方及棄方部分，台東大學雖以此部分於
檢察官會同台東縣政府丈量時已不存在，無法認定，而以其驗收
結算之數量五九九平方公尺為準，認瑞慶公司短少一五八五平方
公尺，惟未提出任何證據以供參憑，不能採認。從而瑞慶公司短
少施作而溢領之金額為（一）部分十九萬五千七百零六元，（二
）部分七十七萬二千五百六十七元，（四）部分二百八十三萬五
千元，合計為三百八十萬三千二百七十三元，台東大學以可歸責
於瑞慶公司之不完全給付為由，依民法第二百二十七條第一項及
第二百二十六條第一項之規定，請求瑞慶公司賠償損害，並主張
以之抵銷，應予准許。台東大學行使上開債務不履行之損害賠償
請求權，未逾時效期間十五年。至瑞慶公司主張台東大學於原工
程合約範圍外，額外要求施作之新增工程項目，未予計價部分，
非屬系爭工程合約範圍，無併予結算之問題。系爭工程總價四千
四百九十三萬三千五百七十元，扣除瑞慶公司已領取之工程款三
千九百一十五萬四千四百零二元，再加上瑞慶公司得請求之追加
工款扣二十五萬九千七百六十五元後，為六百零三萬八千九百三
十三元，台東大學以瑞慶公司溢領之三百八十萬三千二百七十三
元為抵銷，則瑞慶公司得請求台東大學給付之工程款為二百二十
三萬五千六百六十元等詞，因而將第一審所為駁回瑞慶公司請求
台東大學給付工程款二百二十三萬五千六百六十元本息部分廢棄
，改命台東大學如數給付，並駁回瑞慶公司其餘上訴。
廢棄發回部分【原判決關於台東大學不得扣減（三）彩色玻璃纖
維一百四十二萬七千零四十一元及（五）挖方及棄方十四萬二千
六百五十元部分】：
按判決書理由項下，應記載關於攻擊或防禦方法之意見，民事訴
訟法第二百二十六條第三項定有明文。法院為被告敗訴之判決，
而其關於防禦方法之意見有未記載於判決理由項下者，即為同法
第四百六十九條第六款所謂判決不備理由。查台東大學抗辯：關
於（三）彩色玻璃纖維部分，依工程合約之工程估價單，數量為
二八○五平方公尺，每平方公尺單價八百十元，共二百二十七萬
二千零五十元，並非以三層樹脂之總和計算，況依施工詳圖，施
工規範為底塗、下塗、積層、上塗及劃線，完成後面積為二八○
五平方公尺，非依底塗、下塗、積層、上塗分別計算面積，否則
依瑞慶公司之算法，豈非應以面積乘上四倍計算，而非三倍，遑
論每層計價不同等語。原審就此未於判決理由項下記載其意見，
遽為此部分不利於台東大學之判決，自屬違背法令。次按民事訴
訟如係由原告主張權利者，應先由原告負舉證之責，若原告先不
能舉證，以證實自己主張之事實為真實，則被告就其抗辯事實即
令不能舉證，或其所舉證據尚有疵累，亦應駁回原告之請求（本
院十七年上字第九一七號判例參照）。關於（五）挖方及棄方部
分之設計數量為二一八四平方公尺，瑞慶公司之實作數量經檢察
官會同台東縣政府丈量時，已不存在，無從認定，為兩造所不爭
執。台東大學主張應以驗收結算之數量五九九平方公尺為準，認
瑞慶公司短少施作一五八五平方公尺，溢領十四萬二千六百五十
元，瑞慶公司否認之，依上說明，瑞慶公司即應就其請求超越驗
收結算數量之工程款部分，舉證證明其已為施作。原審徒以台東
大學未提出任何證據以供參憑，遽認瑞慶公司未短少施作，非無
舉證責任分配失當之違誤。原審命台東大學應給付之工程款二百
二十三萬五千六百六十元本息扣除上開金額本息後為六十六萬五
千九百六十九元本息（2,235,660元－1,427,041元－142,650 元
=665,969元），原審所命台東大學之給付於超過六十六萬五千九
百六十九元本息部分，台東大學上訴論旨指摘原判決不當，聲明
廢棄，非無理由。
駁回上訴部分【原判決關於命台東大學給付給付六十六萬五千九
百六十九元本息及駁回瑞慶公司之其餘上訴部分】：
原審以瑞慶公司請求工程款六百零三萬八千九百三十三元，包括
尾款五百三十二萬九千八百三十二元、保固金四十四萬九千三百
三十六元及追加款二十五萬九千七百六十五元，台東大學主張以
瑞慶公司施作上開（一）至（五）項工程短少而溢領之金額抵銷
，除前述廢棄發回之（三）彩色玻璃纖維及（五）挖方及棄方部
分金額一百五十六萬九千六百九十一元本息外，瑞慶公司施作（
一）溢水溝溝蓋數量短少一八一．二一公尺、（二）池畔走道人
工草皮數量短少一四三○．六八平方公尺，分別溢領十九萬五千
七百零六元及七十七萬二千五百六十七元，另（四）盥洗更衣工
程部分，短少三一五坪，溢領二百八十三萬五千元，合計三百八
十萬三千二百七十三元，均應准予抵銷等情，因而將第一審所為
瑞慶公司全部敗訴之判決，其中駁回瑞慶公司請求台東大學給付
二百二十三萬五千六百六十元本息部分，予以廢棄，改判命台東
大學如數給付，並維持第一審所為瑞慶公司其餘敗訴部分，駁回
瑞慶公司之其餘上訴。關於原審命台東大學給付六十六萬五千九
百六十九元本息部分及駁回瑞慶公司其餘上訴部分，核無不合。
兩造上訴論旨各自指摘原判決此兩造敗訴部分為不當，聲明廢棄
，均非有理由。末查瑞慶公司就台東縣政府丈量溢水溝溝蓋及池
畔走道人工草皮部分之數量，認屬正確，僅認該數量應加計損耗
（見原審更(二)卷(二)第五三、五四頁），惟未舉證證明，自無以憑
採。又按民法第五百十四條第一項規定定作人之瑕疵修補請求權
、修補費用償還請求權、減少報酬請求權、損害賠償請求權或契
約解除權，均因瑕疵發見後一年間不行使而消滅。其中損害賠償
請求權之時效規定係於八十八年四月二十一日增訂，自八十九年
五月五日施行。而依民法債編施行法第三條第二項規定，民法債
編修正施行前之法定消滅時效，其期間較民法債編修正施行後所
定為長者，適用修正施行前之規定。但其殘餘期間自民法債編修
正施行日起算，較民法債編修正施行後所定期間為長者，應自施
行日起，適用民法債編修正施行後之規定。修正前民法第五百十
四條第一項既未規定定作人損害賠償請求權之時效期間，依同法
第一百二十五條規定，其期間為十五年，較新法所定期間為長，
故應適用修正前之規定；惟於自施行日即八十九年五月五日起其
殘餘期間仍逾一年時，其請求權之行使則受一年時效之限制。本
件瑞慶公司自承台東大學於八十六年五月二十六日提出營繕工程
結算驗收證明書結算時，即以實作實算為由，扣減工程尾款，自
應認台東大學於斯時已有以不完全給付之債務不履行損害賠償請
求權對瑞慶公司主張抵銷之意思表示，依上說明，原審認台東大
學行使其債務不履行之損害賠償請求權未逾十五年時效期間，尚
無違誤，均附此指明。
據上論結，本件台東大學之上訴為一部有理由，一部無理由；瑞
慶公司之上訴為無理由。依民事訴訟法第四百七十七條第一項、
第四百七十八條第二項、第四百八十一條、第四百四十九條第一
項、第七十八條，判決如主文。
中    華    民    國  九十九  年    八    月   二十   日
                      最高法院民事第二庭
                          審判長法官  吳  正  一
                                法官  陳  淑  敏
                                法官  阮  富  枝
                                法官  許  澍  林
                                法官  簡  清  忠
本件正本證明與原本無異
                                      書  記  官
中    華    民    國  九十九  年    八    月  三十一  日
                                                      K

司法院資訊處製作；財團法人民間司法改革基金會備份。
